臺灣高等法院高雄分院民事判決　　　　　　93年度上字第81號
上　訴　人　京懋工業股份有限公司
法定代理人　乙○○
訴訟代理人　曾慶雲律師
複　代理人　黃順天律師
被　上訴人　華榮營造股份有限公司
法定代理人　丁○○
訴訟代理人　楊昌禧律師
複　代理人　梁育誠律師
上列當事人間因請求給付工程款事件，上訴人對於中華民國93年
3 月17日臺灣高雄地方法院91年度訴字第3491號第一審判決提起
上訴，本院於95年12月27日辯論終結，判決如下：
    主  文
原判決關於駁回上訴人後開第二項之訴及假執行之聲請暨訴訟費
用（除確定部分外）之裁判均廢棄。
被上訴人應再給付上訴人新台幣肆佰壹拾肆萬陸仟陸佰玖拾壹元
及自民國九十一年十一月六日起至清償日止，按週年利率百分之
五計算之利息。
第一（除確定部分外）二審訴訟費用，由被上訴人負擔六分之五
，餘由上訴人負擔。
本判決上訴人以新台幣壹佰拾玖萬元供擔保得為假執行；被上
訴人如以新台幣肆佰壹拾肆萬陸仟陸佰玖拾壹萬元為上訴人供擔
保得免為假執行。
    事實及理由
一、上訴人起訴主張：伊於民國（下同）90年5 月23日與被上訴
    人簽訂工程承攬合約書承攬其向交通部觀光局大鵬灣國家風
    景區管理處（下稱鵬管處）暨空軍防砲警衛司令部（下稱防
    警部）所承包之「大鵬專案Ａ區第十一標工程」中之瀝青混
    凝土工程（下稱系爭工程），其工程款依承攬合約規定係按
    期估驗計價，並依估驗金額實付其中之百分之九十，所餘百
    分之十之保留款則俟業主驗收合格後無息退回，伊於承攬後
    即依約施工，期間雖有部份舖設之瑕疵，惟均依業主要求而
    已改善完畢，並經業主共同委託訴外人聯昇工程顧問股份有
    限公司（下稱聯昇公司）進行瀝青混凝土鑽心試體測試完成
    ，且被上訴人亦讓伊取得其自業主處所領得之90年度11、12
    月份全部工程款項，後伊亦應被上訴人要求於91年1 、2 月
    份陸續施工，該諸施工部分雖因被上訴人與業主間有終止契
    約之糾紛而未為驗收，惟被上訴人遭終止契約後之接續承包
    商即訴外人尚鼎營造股份有限公司（下稱尚鼎公司）於承攬
    後亦將原工程發包予伊繼續承作，然被上訴人就該兩個月份
    之應付工程款計新台幣（下同）4,840,145 元卻均拒不給付
    ，且就90年8 月份起至12月份止暫為扣存之工程保留款計
    772,791 元亦均拒不返還，為此依兩造所訂之工程契約及承
    攬之規定，請求判令被上訴人應給付5,612,936 元及自起訴
    狀繕本送達之翌日即91年11月6 日起至清償日止按週年率百
    分之五計算之利息，並願供擔保請准為假執行之宣告。
二、被上訴人則以：上訴人承作系爭工程後，於90年11月間所施
    作之舖設之部分乃因存有使用之瀝青混凝土粒徑過大、平整
    度不足、路面壓實不良且嚴重龜裂之瑕疵，經伊應業主要求
    迭次請其改善而均未補正或拆除重做，業主乃即拒絕估驗並
    暫停給付工程估驗款，後經伊多方溝通並出具切結書承諾日
    後一併改善，業主始同意對第5次即90年11月份之工程款准
    予估驗計價，並於91年2 月6 日給付該期工程款，是該估驗
    計價乃因伊出具切結承諾改善始得，並非因上訴人施工無瑕
    疵或已修補完畢而得。上訴人於91年1 月至同年2 月8 日期
    間雖有進場施作，惟其施作亦與前同而存有AC鋪築前地面未
    清掃乾淨、粕層之噴灑未達標準、現場滾壓不實、路面不平
    等諸多缺失，且亦均未予改善而仍有重大瑕疵，並經監造單
    位即訴外人大夏建築師事務所通知應予刨除重做，業主既不
    認可其施作品質，而按兩造合約第8 條付款辦法之規定，其
    須先經估驗計價始得請領估驗金額百分之九十之工程款，其
    餘百分之十保留款須俟業主驗收合格後，附齊國稅局及稅捐
    處出具之無欠稅證明後始得退還，上訴人之施工品質既因不
    良無法通過估驗，其訴請給付系爭工程款及保留款自無理由
    。退步言之，如仍認伊應行給付該諸款項，惟依兩造合約第
    14條工程驗收第2 項之約定，已澆鋪完畢之貨品經驗收不合
    格時，上訴人須負責拆除及清潔完成，伊因而產生及增加之
    費用應由上訴人全額賠償，上訴人施作之工程缺失經業主要
    求刨除重作，該刨除重作之工程款即達9,922,642 元，該等
    損失既係上訴人施工缺失所造成，其就此自應負責賠償，伊
    即得以上開賠償金額在其得請求之範圍內為抵銷之抗辯，而
    經抵銷後上訴人已無可資請求之金額等語，資為抗辯。
三、原審判決被上訴人應於上訴人附齊國稅局及稅捐處所出具之
    無欠稅證明後給付739,045 元及法定遲延利息，駁回上訴人
    逾此部分之請求。上訴人不服，提起上訴，請求：(一)原判決
    （除減縮部分外）不利於上訴人部分廢棄。(二)前開廢棄部分
    ，被上訴人應再給付上訴人4,146,691 元（減縮請求），及
    自91年11月6 日起至清償日止，按週年利率百分之五計算之
    利息。(三)上訴人願供擔保，請准宣告假執行。被上訴人則請
    求駁回上訴，如受不利之判決，願提供擔保，請准宣告免假
    執行。
四、兩造不爭執之事項：(一)上訴人於上開時日承攬被上訴人向鵬
    管處暨防警部所承包之「大鵬專案Ａ區第十一標工程」中之
    瀝青混凝土工程，伊於施作後業已領得至90年12月份止之應
    收工程款（90年8 月份應收帳款2,557,039 元、保留款255,
    704 元；10月份應收帳款4,833,425 元、保留款483,341 元
    ；11月份應收帳款337,457 元、保留款33,746元；12月應收
    帳款1,140,945 元、未保留），惟被上訴人於遭業主終止契
    約後，就91年1 、2 月份施作部分之工程款及90年8 至12月
    份依約應就估驗金額保留百分之十之保留款772,791 元則迄
    未給付或返還。(二)被上訴人遭終止契約後之接續承包商即訴
    外人尚鼎公司於承攬後亦將原未完成之工程發包予上訴人繼
    續承作。
五、本院判斷：
  (一)上訴人對於系爭工程品質於90年11月至91年2 月間是否有瑕
    疵，已否經業主驗收合格？上訴人主張其於90年11月間遭業
    主指正施作存有瑕疵之部分業已於同年12月及91年1 月間修
    補改善完成云云，固提出訴外人聯昇公司瀝青混合料篩分析
    試驗報告、瀝青混合料含量試驗報告等件為證。惟查，該試
    驗報告所載之送樣者之一邱文遠（期間為自90年11月5 日起
    至91年1 月16日止計20份）早於90年12月11日即已因離職而
    經被上訴人申報退保，此有勞工保險退保申報表乙紙在卷可
    稽，而另一載明之送樣者丙○○於委託檢驗申請單上之簽名
    ，經核與其在被上訴人公司所留之慣常簽名全然不符，經核
    對估驗單、委託檢驗申請單等確認無訛，另試體採樣及送驗
    時原應會同業主參與，惟上開試驗報告因送樣時均未告知業
    主，在無法確定送驗之檢體是否為現場採樣之情況下，業主
    就此均不予承認等情，亦經大夏建築師事務所現場工地主任
    即證人徐秀仁具結證述在卷（原審卷(二)第143 、14 4頁），
    是該諸報告除其中之一即90年11月5 日之該份（LSREP-0000
    0000號乙份）係邱文遠仍在被上訴人處任職時所為者外，其
    餘報告即均因記載不實或偽造送樣者簽名而無從確認其送樣
    試體之效果，且報告亦因未會同業主送樣而均為業主所不承
    認，上訴人自難僅憑此諸試驗報告結果即謂其遭業主指正之
    瑕疵業已修補完畢；另上訴人於此期間施作之瀝青部分，經
    負責該案監造之「大夏建築師事務所」檢驗認其施作部分有
    「黏層撒不足及未依規定撒佈，滾壓不實造成路面不平、裂
    縫、接縫處不平，未依規定完成初壓、覆壓、終壓之程序施
    工，且在溫度不夠之狀態下滾壓造成路面壓實度不足，粒料
    過大控制不均勻」等缺失，該所在90年11月7 日發函改善後
    ，經業主督導小組再行檢驗結果仍以「第五號道路AC瀝青粒
    徑過大、整密度不夠、路面平整性不足」而於同年11月20日
    再發文通知改善，在同年12月27日、91年1 月3 日、1 月10
    日業主召開施工管理檢討會時，瀝青部分亦均再遭「現場需
    做平整度，路面壓實不良及龜裂處請會同堪驗，嚴重部分應
    刨除重做」之指正，又上訴人於91年1 、2 月份所施作之六
    、四號道路及保修廠停車場、C1圓環等粗級配舖設部分，經
    業主監造單位查驗結果，乃存有「ＡＣ舖築前地面未確實清
    掃乾淨、粘層之噴灑未達標準、現場滾壓不實造成路面不平
    」等缺失而未達驗收合格標準，經監工單位發函要求改善而
    迄未改善，其粘層噴灑密度未達標準，依約應要全部刨除重
    作等情，此經監造單位工地主任即證人徐秀仁具結證述在卷
    （原審卷(二)第143 、144 頁），並有大夏建築師事務所91鵬
    工字第K910208 之1 號函附卷足憑（原審卷(一)第325 頁）。
    惟系爭工程因進度落後，經業主終止契約，由尚鼎公司接續
    承攬，尚鼎公司於92年1 月27日與上訴人簽訂工程合約，將
    原工程發包予上訴人繼續承作（原審卷(二)第92至110 頁），
    上訴人施作之全部系爭工程，經業主於93年1 月15日驗收合
    格，有業主發予尚鼎公司之結算驗收證明書（本院卷第241
    至245 頁）可稽，此亦為被上訴人所不爭執，足認上訴人前
    述施作品質有瑕疵工程部分，業已全部改善而無瑕疵。
  (二)被上訴人應否給付90年11月份保留款及91年1 、2 月份工程
    款？
    兩造就系爭工程之付款，乃約定按期（每月30日計價、10日
    付款）估驗計價（依估驗金額實付百分之九十，保留百分之
    十，以30天期票支付），保留款則約定經業主驗收合格後，
    無息退回乙節，此為系爭工程承攬合約書第8 條所明定，而
    被上訴人所承包之全部工程，因自91年3 月6 日起無故不進
    場施作，且工程進度落後達百分之三十四點九四一，經通知
    未改善而經業主於同年四月間予以終止，惟其終止原因與瀝
    青舖設之瑕疵無關等情，有三軍防空砲兵部隊訓練中心0920
    007614號書函及空軍防砲警備司令部91年4 月3 日怡愛字第
    03480 號函可稽（原審卷(一)第151 頁卷(二)第55-61 頁），是
    被上訴人就上訴人承攬之瀝青舖設工程所進行之部分原須由
    其按月估驗計價，保留款部分則須於工程全部完工經業主即
    鵬管處暨防警部驗收合格後即予返還，惟被告所承攬之系爭
    「大鵬專案Ａ區第十一標工程」之全部乃因非上訴人施作部
    分之其他可歸責於己之事由而經業主終止契約，並致上訴人
    所續為之瀝青舖設部分未再進行估驗，影響所及亦使保留款
    無從退還，然被上訴人中途遭解約乃非上訴人當時所得預料
    ，上訴人所施作者既應由承攬契約當事人之被上訴人負責予
    以估驗，此估驗計價之責任自不因被上訴人遭終止契約以致
    業主不予估驗計價而得免除，上訴人於止約前所施作之部分
    ，被上訴人自仍應依原約定標準是否合格予以驗收計價，先
    前未領之保留款，應以所施作部分是否符合業主驗收合格之
    標準以為被上訴人應否返還之依據。上訴人在業主終止契約
    前施作之系爭工程雖有瑕疵，惟已於93年1 月15日經業主全
    部驗收合格，顯然瑕疵已改善而達驗收標準。又91年1 、2
    月份施工之瀝清混凝土計6520.03 公噸，均用於系爭工程，
    而該工程款合計為4,840,145 元，有上訴人簽發用以向被上
    訴人請領工程款之發票影本8 紙可稽，並經證人即進場施工
    之進鑫企業行負責人甲○○證述屬實（本院卷第178 至183
    頁、第193 、194 頁）上訴人請求被上訴人給付91年1 、2
    月份工程款計4,840,145 元自屬有據。系爭工程既經業主驗
    收合格，上訴人請求被上訴人返還90年11月份保留款33,746
    元，同屬有據，惟上訴人主張因先前施作之瑕疵，尚鼎公司
    因修補瑕疵支領727,200 元（結算驗收證明書附結算明細表
    第2 頁第8 項記載、本院卷第243 頁），上訴人同意自請求
    之工程款中扣除，減縮請求被上訴人給付合計4,146,691 元
    ，核屬有理由。
  (三)被上訴人為抵銷抗辯有無理由？
    被上訴人就其應給付部分雖另以其得以應刨除重作之工程款
    9,922,642 元為抵銷抗辯，惟兩造工程合約第14條第2 項就
    工程驗收乃係約定「貨品驗收不合格時.... ， 如已澆鋪完
    ，乙方（即上訴人）須負責拆除及清潔完成，甲方（即被上
    訴人）因而產生及增加之費用乙方應全額賠償甲方... 」等
    語，而上訴人所澆舖之瀝青經驗收雖為不合格，然業主就此
    於終止契約時並未要求被上訴人予以拆除，其就此自未產生
    或增加費用而應由上訴人予以全額賠償，被上訴人對上訴人
    既無損害賠償之債權存在，其自無從以此未產生之主動債權
    與上訴人之上開被動債務予以抵銷，被上訴人主張抵銷云云
    自無足採。
六、綜上所述，上訴人依據兩造簽訂之工程契約及承攬之法律關
    係請求被上訴人給付，除原審判命被上訴人於上訴人附齊無
    欠稅證明後應給付739,045 元及法定遲延利息（此部分未據
    被上訴人上訴，已確定）外，被上訴人應再給付上訴人
    4,146,691 元及自91年11月6 日（支付命令送達翌日）起至
    清償日止，按週年利率百分之五計算之利息為有理由，原審
    就此部分為上訴人敗訴之判決，尚有未合，上訴意旨指摘原
    判決此部分不當，求予廢棄改判為有理由，爰廢棄改判如主
    文第2 項所示。又兩造均陳明願供擔保請准為假執行或免為
    假執行之宣告，經核均無不合，爰分別酌定相當之擔保金額
    併准許之。
據上論結，本件上訴為有理由，依民事訴訟法第450 條、第463
條、第390條第2項、第392條、第78條，判決如主文。
中　　華　　民　　國　　96　　年　　1 　　月　　10　　日
                            民事第六庭
                                審判長法官    許明進
                                法      官    謝肅珍
                                法      官    張明振
以上正本證明與原本無異。
如對本判決上訴，須於判決送達後20日內向本院提出上訴狀，其
未表明上訴理由者，應於上訴後20日內向本院提出上訴理由書（
均須按他造當事人之人數附繕本）。上訴時應提出委任律師或具
有律師資格之人之委任狀，並依附註條文規定辦理。
中　　華　　民　　國　　96　　年　　1 　　月　　11　　日
　　　　　　　　　 　 　　　　　書  記  官　  黃琳群
附註：
民事訴訟法第466條之1：
對於第二審判決上訴，上訴人應委任律師為訴訟代理人，但上訴
人或其法定代理人具有律師資格者，不在此限。
上訴人之配偶、3 親等內之血親、2 親等內之姻親，或上訴人為
法人、中央或地方機關時，其所屬專任人員具有律師資格並經法
院認為適當者，亦得為第三審訴訟代理人。第1 項但書及第2 項
情形，應於提起上訴或委任時釋明之。
                                                 A
